【裁判字號】    98,簡上,302
【裁判日期】    990421
【裁判案由】    給付租金
【裁判全文】
臺灣臺北地方法院民事判決             98年度簡上字第302號
上  訴  人  家福股份有限公司
法定代理人  丁○○
訴訟代理人  范纈齡律師
            朱日銓律師
複代理人    鍾勳嫺律師
被上訴人    宏谷實業股份有限公司
法定代理人  丙○○
訴訟代理人  林樹旺律師
複代理人    莊志成律師
上列上列當事人間請求給付租金事件，上訴人對於中華民國97年
3 月9 日本院臺北簡易庭97年度北簡字第30465 號第一審判決提
起上訴，本院於99年3月31日言詞辯論終結，判決如下：
    主      文
上訴駁回。
第二審訴訟費用由上訴人負擔。
    事實及理由
一、上訴人之法定代理人原為羅家樑，已於本件起訴後之民國98
    年7 月16日變更為丁○○，有上訴人公司變更登記事項卡附
    卷可稽（見本院卷第52頁），爰准由現任法定代理人丁○○
    承受本件訴訟，先予敘明。
二、被上訴人起訴主張：上訴人為承租被上訴人所有坐落桃園縣
    桃園市○○段387 地號等8 筆土地及其上建物（下稱系爭租
    賃土地、建物），以經營家樂福桃園量販店，乃於80年9 月
    16日與被上訴人訂立不動產租賃契約（下稱系爭租約），約
    定租期自83年3 月之開始營業日起算20年，租金以代墊房屋
    稅及地上物建築費用抵繳外，另按起租第1 個月至第24個月
    每月新臺幣（下同）308 萬3000元、第25個月以後逐年按前
    一年度調增5%之標準計付現金，各項應付款如有遲延，應加
    付年息15% 之利息。上訴人原均依約履行，惟自92年3 月起
    竟違約不按前一年度調增5%計付現金租金，僅繳付前一年度
    相同之數額，被上訴人自得依約請求補給差額，茲先訴請給
    付92年3 月8 日至94年3 月7 日兩年度未依年增率5%計算之
    租金差額合計1028萬7745元，及附表所示金額、起算日起至
    清償日止，按年息15% 計算之約定遲延利息等情。
三、上訴人則辯稱：依土地法第97條第1 項、第105 條規定及最
    高行政法院83年度判字第1985號判決、最高法院74年度台上
    字第2562號、59年度台上字第793 號、68年度台上字第3071
    號判例意旨，城市地方土地、建築物之租金，無論是否營業
    使用，均以土地及建築物申報總價年息10% 為限，系爭租賃
    土地92、93年度申報總價至多各為2 億2141萬1520元，同年
    度租金限額應各為2214萬1152元，上訴人91年度給付之租金
    達6746萬628 元，已逾被上訴人92、93年度得收取之法定租
    金總額甚多，被上訴人無權再請求依年增率5%計算之租金差
    額。又系爭租約就現金租金原約定起租第1 個月至第24個月
    每月308 萬3000元，第25個月起逐年按前一年度調增5%。嗣
    兩造於租期內之84年3 月31日另簽「不動產租約第一次補充
    協議書」（下稱系爭補充協議），將現金租金變更為自第13
    個月起，調升為每月380 萬5000元，自第25個月起逐年按前
    一年度調增5%。而兩造約定調升租金，係以被上訴人將系爭
    租賃土地之使用分區變更為「倉儲批發專用區」為對價條件
    ，此項變更義務並訂明於系爭補充協議。惟被上訴人卻因自
    身利益考量，不願承諾將其住宅區用地僅供交通緩衝空間使
    用，致系爭租賃土地迄無法變更為「倉儲批發專用區」。被
    上訴人既未履行其變更使用分區之義務，系爭租約之現金租
    金即應回復按原定數額計算。據此核計，上訴人84、85年度
    已溢付租金1864萬9260元，亦得以此溢付之租金抵銷被上訴
    人之本件請求等語。
四、原審判決上訴人應給付被上訴人1028萬7745元，及附表所示
    金額、起算日起至清償日止，按年息15% 計算之利息，並為
    准免假執行之宣告。上訴人聲明不服，其上訴聲明為：(一)原
    判決廢棄；(二)被上訴人在第一審之訴及假執行之聲請均駁回
    。被上訴人則聲明：上訴駁回。
五、經查，被上訴人主張兩造簽訂系爭租約，上訴人自92年3 月
    8 日至94年3 月7 日共短付按年增率5%計算之租金差額1028
    萬7745元等事實，業據其提出系爭租約為證（見原審卷第5
    至14頁），且為上訴人所不爭（見原審卷第47頁筆錄），堪
    信為真實。被上訴人據以請求上開短付之租金，雖為上訴人
    前詞所拒，惟查：
  (一)上訴人所引土地法第97條第1 項及第105 條固規定城市地方
    土地、建築物之租金，以土地及建築物申報總價年息10% 為
    限。然城市地方供營業用之土地、房屋，承租人得以營商而
    享受商業上之特殊利益，非一般供住宅用之房屋可比，所約
    定之租金，並不受上開土地法規定之限制（最高法院94年度
    第2 次民事庭會議決議參照）。上訴人承租系爭租賃土地、
    建物，係供家樂福桃園量販店營業使用，其土地、建物租金
    自不受上開土地法規定限制。至於上訴人所引最高行政法院
    83年度判字第1985號判決，係就公法關係之訴訟所為裁判，
    且非屬判例，本院尚不受其見解拘束。又上訴人所引最高法
    院74年度台上字第2562號、59年度台上字第793 號、68年度
    台上字第3071號判例意旨，其內容依序為「土地法有關租地
    建屋之規定，係因城市地方人口集中，其建築房屋基地之需
    求殷切，為防止土地投機，並保護基地承租人之利益而設。
    因此，城市地方，以在他人土地上有房屋為目的而租用基地
    者，無論租地後自建房屋，或承受前手之房屋後始租用該基
    地，皆應解為租地建屋契約，方符立法意旨」、「房屋及基
    地之租金數額，按其地區，於土地法第九十七條及實施都市
    平均地權條例第五十八條，分別定有限制，當事人間約定之
    租金超過此限制者，出租人對超過部分無請求權，法院就出
    租人超過部分之請求，予以駁回，與行政機關強制減定前開
    超限租額，併行不悖」、「基地租金之數額，除以基地申報
    地價為基礎外，尚須斟酌基地之位置，工商業繁榮之程度，
    承租人利用基地之經濟價值及所受利益等項，並與鄰地租金
    相比較，以為決定，並非必達申報總地價年息百分之十最高
    額」，均無一揭示城市地方供營業使用之土地、建築物之租
    金，概以土地及建築物申報總價年息10% 為上限之意旨。是
    上訴人援引上開法律規定及實務見解，辯稱本件租金應以系
    爭租賃土地申報總價年息10% 為上限云云，尚不足取。
  (二)上訴人另辯稱兩造於租期內之84年3 月31日另簽系爭補充協
    議，約定自起租第13個月起調升現金租金為每月380 萬5000
    元，自第25個月起再逐年按前一年度調增5%，同時約定系爭
    租賃土地之使用分區應變更為「倉儲批發專用區」一節，雖
    據其提出該協議書為證，且為被上訴人所不爭。惟上訴人指
    稱系爭租賃土地之使用分區變更為「倉儲批發專用區」，乃
    現金租金調升之對價條件云云，則為被上訴人所否認。經查
    系爭補充協議固於第1 條約定被上訴人應同意並配合上訴人
    將系爭租賃土地之使用分區辦理變更為「倉儲批發專用區」
    ，並於第2 條第3 款約定系爭租約之現金租金自第13個月起
    調整為每月380 萬5000元，自第25個月起再逐年調增5%。惟
    遍觀契約全文，並無提高租金係以變更土地使用分區為條件
    之文義。而系爭補充協議內容係由律師草擬，業經參與簽約
    之上訴人員工甲○○○庭證述明確。以律師對法律之嫻熟，
    於契約文字揭示條件關係乃顯而易表之舉，如系爭補充協議
    有以完成土地變更作為調升租金之條件，理當表明於契約文
    字，應無全然闕如之可能。可見上訴人上詞所指之條件關係
    約定，並非有據。至於上訴人另引述證人甲○○○證詞，辯
    稱系爭租賃土地有依規定變更為「倉儲批發專用區」之需要
    ，簽訂系爭補充協議旨在促使被上訴人儘速完成土地使用分
    區之變更，該土地使用分區之變更確為調升租金之對價條件
    云云。惟查系爭租賃土地無論有何變更使用分區之需要，僅
    涉兩造締約之動機。遍觀系爭補充協議，並未揭示此項動機
    ，證人甲○○○同為參與訂約過程之證人乙○○復均證稱系
    爭補充協議以書面為主，無其他口頭約定等語（見本院卷第
    78頁背面至79頁），顯見該動機無從作為系爭補充協議之內
    容。又證人甲○○○證稱簽訂系爭補充協議是以變更土地使
    用分區為基礎，調升租金係以變更土地使用分區為條件等語
    （見本院卷79頁筆錄）。惟系爭補充協議既無諸此對價、條
    件關係之明文，復未表現締約之動機，自難僅憑上訴人或證
    人甲○○○片面認知，即課加被上訴人契約所無約定之拘束
    力，而認被上訴人需待系爭租賃土地變更為倉儲批發專用區
    後，始有請求調升租金之權利。又縱使系爭補充協議約定調
    升租金係為促成土地使用分區之變更，亦僅上訴人「調升租
    金」之義務，與上訴人配合「變更土地使用分區」之義務，
    立於對待給付之關係。果爾，亦僅涉及同時履行抗辯之問題
    ，即使被上訴人未依約配合變更土地使用分區，亦不使上訴
    人調升租金之義務消滅，上訴人給付調升後之租金，自無溢
    付可言。況上訴人既已給付調升後之租金，亦無同時履行抗
    辯權可資行使。是據上所述，上訴人以前詞所指對價、條件
    關係等論據，辯稱伊有溢付84、85年度租金計1864萬9260元
    ，並以此溢付之租金抵銷被上訴人之本件請求等語，均屬無
    據，所為抵銷抗辯並無效力。
六、從而，被上訴人依兩造所訂系爭租約之法律關係，訴請上訴
    人給付92年3 月8 日至94年3 月7 日兩年度未依年增率5%計
    算之租金差額合計1028萬7745元，及依遲延利息之約定，請
    求加付附表所示金額、起算日起至清償日止按年息15% 計算
    之利息，為有理由，應予准許。又本件係民事訴訟法第427
    條訴訟適用簡易程序所為上訴人敗訴之判決，依同法第389
    條第1 項第3 款規定，應依職權宣告假執行。是原審判命上
    訴人如數給付，並依職權為准免假執行之宣告，於法並無違
    誤。上訴意旨指摘原判決不當，求予廢棄改判，為無理由，
    應予駁回其上訴。
七、本件事證已臻明確，兩造其餘主張陳述及所提之證據，經審
    酌後認於判決結果無影響，爰不另一一論駁，附此敘明。
八、據上論結，本件上訴為無理由，依民事訴訟法第436 條之1
    第3 項、第449 條第1 項、第78條，判決如主文。
中    華    民    國    99    年    4     月    21    日
                  民事第三庭    審判長法  官 丁蓓蓓
                                      法  官 魏式瑜
                                      法  官 黃明發
以上正本係照原本作成
如對本判決上訴，須以判決適用法律顯有錯誤為上訴理由，並於
本判決送達後20日內向本院提起上訴狀，附具上訴理由，如已於
本判決宣示後送達前提起上訴者，應於判決送達後10日內補具上
訴理由（均按他造當事人之人數附繕本），並經本院許可後方得
上訴最高法院。
中    華    民    國    99    年    4     月    21    日
                                     書記官  陳怡如

司法院資訊處製作；財團法人民間司法改革基金會備份。
